【裁判字號】    97,簡上,278
【裁判日期】    980304
【裁判案由】    侵權行為損害賠償
【裁判全文】
臺灣板橋地方法院民事判決             97年度簡上字第278號
上  訴  人  乙○○
被上 訴 人  甲○○
上列當事人間請求侵權行為損害賠償事件，上訴人對於中華民國
97年10月31日本院97年度簡字第4 號第一審判決提起上訴，本院
於98年2 月18日言詞辯論終結，判決如下：
    主  文
原判決關於命上訴人給付超過新臺幣萬元本息部分，及該部分
假執行之宣告，暨訴訟費用之裁判（除確定部分外）均廢棄。
上開廢棄部分，被上訴人在第一審之訴及其假執行之聲請均駁回
。
其餘上訴駁回。
第一、二審訴訟費用（除確定部分外）由上訴人負擔二分之一，
餘由上訴人負擔。
    事實及理由
一、程序方面：
    按當事人不得提出新攻擊及防禦方法，但對於在第一審已提
    出之攻擊或防禦方法為補充者，或如不許其提出顯失公平者
    ，則不在此限，民事訴訟法第436 條之1 第3 項準用同法第
    447 條第1 項第3 、6 款分別定有明文。本件上訴人雖於本
    院始主張兩造間於另案刑事庭審理時所成立之和解，係包括
    本件糾紛之解決在內，而依該和解契約內容，被上訴人尚應
    給付上訴人新臺幣（下同）3 萬元，故就本事件而言，上訴
    人自無庸再負任何賠償責任。又如認上訴人就本事件仍須給
    付被上訴人任何款項，惟上訴人亦得就上開和解金額與之行
    使抵銷權等語。然關於兩造間曾於另案刑事庭審理時成立和
    解一事，業經上訴人於原審所提出之答辯狀中予以載明，有
    民國97 年8月12日答辯狀在卷可稽（見原審卷25頁起）。則
    上訴人於原審既已就兩造間曾成立和解之事，以及被上訴人
    依和解內容應為給付等情為陳述，雖其並未明示該和解之範
    疇，尚包括本件糾紛在內，以及亦未明示主張行使抵銷權，
    惟其嗣提出並主張之，應認係對於在第一審已提出之攻擊或
    防禦方法為補充者，且如不許其提出，有顯失公平情形，揆
    之前揭法條規定，自不在禁止之列，應予准許，合先敘明。
二、被上訴人起訴主張：緣被上訴人於臺北縣三重市○○街214
    號經營早餐店，上訴人自95年間起，經常至被上訴人經營之
    早餐店用餐，多次追求被上訴人，並要求發生性關係，遭被
    上訴人嚴厲駁斥後，上訴人竟向被上訴人之友人陳明德陳述
    「被上訴人以前是當妓女，她的3 間房子都是男人供應的，
    還到處拿男人的錢」等語而不實毀謗被上訴人之名譽，侵害
    被上訴人之名譽及人格權。為此，爰依據民法第184 條第1
    項侵權行為之規定，提起本件訴訟，請求上訴人賠償精神慰
    撫金等語（被上訴人於原審聲明：(一)上訴人應賠償被上訴人
    新臺幣（下同）49萬元，及自起訴狀繕本送達翌日起至清償
    日止，按年息百分之5 計算之利息。(二)並願供擔保請准宣告
    假執行。原審判決命上訴人應賠償被上訴人6 萬元，及自起
    訴狀繕本送達翌日即97年8 月16日起至清償日止，按年息百
    分之5 計算之利息，而駁回被上訴人其餘之訴，被上訴人就
    其敗訴部分未聲明不服而告確定，上訴人則就其敗訴部分聲
    明不服，提起上訴）。併為答辯聲明：駁回上訴。
三、上訴人則以下列陳詞，資為抗辯，並為上訴聲明：原判決不
    利於上訴人部分廢棄；上開廢棄部分，被上訴人在第一審之
    訴及假執行之聲請均駁回。
  (一)被上訴人雖係經營早餐店，然對於做生意及與人交際之手腕
    很有一套，常會與來店之男客人閒聊、寒暄，並藉以詢問對
    方工作狀況及收入等，並主動告知其已離婚。上訴人與被上
    訴人認識後，被上訴人即常藉故要求上訴人至其家中，並時
    常邀約上訴人外出吃飯，且主動親近上訴人。而後兩造於吃
    飯閒聊時，被上訴人向其表示：伊不介意交往男人是何種人
    ，只要對方有錢就好等語，因上訴人不能認同被上訴人之想
    法，遂不再去被上訴人經營之早餐店。然被上訴人心有不甘
    ，竟將上訴人手機電話及資料交給其友人即訴外人陳明德，
    訴外人陳明德取得上訴人手機號碼後，即時常主動打電話給
    上訴人，並多次邀約上訴人至其工作服務地方，於某次上訴
    人至訴外人陳明德工作地方時，訴外人陳明德即主動向上訴
    人表示：被上訴人前前後後有交過好幾個男人... 等語，表
    現出似有欲追求被上訴人之意。上訴人聽聞後，基於善意告
    知訴外人陳明德：被上訴人似乎不是一個用情很專的女人，
    跟很多人都有說有笑，且很像看錢比較重，不要平白花費時
    間及金錢在被上訴人身上，被上訴人有3 間房子，男人都有
    給一點補助，且被上訴人以前是妓女等語。然陳明德卻故意
    曲解上訴人之意，以電話威脅上訴人出面處理，更於被上訴
    人所經營之早餐店，由訴外人陳明德拿出已備妥之空白本票
    3 紙，要求上訴人簽署面額各為10萬元之本票，並毆打上訴
    人，更不斷騷擾上訴人之家人，上訴人經報警處理後，被上
    訴人及訴外人陳明德亦因涉嫌妨害自由案件，業據臺灣板橋
    地方法院檢察署檢察官提起公訴，並由本院以97年度易字第
    1831號刑事判決判處被上訴人及訴外人陳明德有罪確定。又
    被上訴人於上開刑事案中已與上訴人達成和解，卻未依約履
    行，故其提起本訴應係挾怨報復，上訴人雖有言語不當之處
    ，然係因被上訴人與訴外人陳明德串謀所致，是否足使被上
    訴人名譽受有損害並非無疑，且即使有所損害，亦係被上訴
    人故意陷害上訴人所引起，自應免除上訴人之責任。
  (二)抑且，上訴人係為該事件所發生之一切糾紛作和解，意下自
    包括本件糾紛在內，而雙方既已於刑事庭中達成和解，且被
    上訴人尚須給付上訴人3 萬元，則上訴人為何還需為該事件
    所延生之糾紛亦即本事件再作任何賠償責任？否則被上訴人
    與上訴人間之和解用意為何？是否詐欺法院？詐欺上訴人？
    亦足見被上訴人起訴請求本件損害賠償，並無權利保護必要
    ，應予駁回。
  (三)退步言，倘認上訴人仍應給付被上訴人損害賠償，惟被上訴
    人與訴外人陳明德以強暴脅迫方式強押上訴人簽署本票，並
    恐嚇上訴人及其家人，卻僅以3 萬元達成和解，而本件上訴
    人卻係在受被上訴人及訴外人陳明德陷害下，基於好意所為
    之言論，卻需給付被上訴人6 萬元，顯有權益失衡狀況，應
    再予酌減。又果若上訴人仍須給付被上訴人任何之款項，因
    被上訴人於和解成立時所同意給付之3 萬元亦迄今尚未給付
    ，則於上開範圍內，上訴人自應得以行使抵銷權，主張抵銷
    之。
四、被上訴人主張上訴人自95年間起，經常至被上訴人經營位於
    臺北縣三重市○○街214 號之早餐店用餐，且多次追求被上
    訴人，並要求發生性關係，遭被上訴人嚴厲駁斥後，上訴人
    竟向被上訴人之友人陳明德陳述「被上訴人以前是當妓女，
    她的3 間房子都是男人供應的，還到處拿男人的錢」等語，
    不實毀謗被上訴人之名譽，侵害被上訴人之名譽及人格權之
    事實，業經證人陳明德於原審審理時，到庭具結後證稱：上
    訴人對伊說被上訴人名下的房子是男人給她的，伊就講給被
    上訴人聽。上訴人有說被上訴人到處拿男人的錢，說被上訴
    人以前是做妓女的，伊聽到這些又去跟被上訴人講，伊確實
    有聽到上訴人說被上訴人以前是做妓女的，她名下3 間房子
    都是男人給她的，這都是事實等語綦詳（見原審簡字卷第50
    頁），且證人黃珮慈於原審審理時，亦到庭具結證稱：有一
    天伊去吃早餐，發現兩造及穿著保全衣服的男子（後經原審
    當庭確認即為證人陳明德）共3 人在爭吵，伊看到上訴人跪
    在被上訴人前面一直拜託拜託，還聽到被上訴人對著上訴人
    說你說我是妓女，後來上訴人又說妳不要跟我太太說。後來
    伊就走了」等語屬實（見原審簡字卷第48、49頁），再參酌
    被上訴人與訴外人陳明德嗣後復因上訴人所為之前揭不實言
    語，為求找上訴人出面解決，而以強迫、脅迫手段，要求上
    訴人簽立面額各10萬元之本票3 張，經上訴人報警處理後，
    亦據本院以97年度易字第1831號刑事判決各判處拘役30日及
    有期徒刑3 月確定在案乙節，有本院上開刑事判決影本在卷
    可稽，並經本院依職權調取該案卷宗查明屬實，暨佐以上訴
    人於本院行準備程序時，又翻異前詞已當庭自承確實有說過
    被上訴人是妓女這類的話（見本院卷第18頁），可徵上訴人
    應確實有為前述不實毀謗被上訴人名譽之陳述無訛，其所辯
    「並沒有說被上訴人的3 間房子都是男人給的，只有說男人
    有給一點補助」云云，應係避重就輕之脫詞，委無足取。被
    上訴人主張上訴人有為前述不實毀謗被上訴人名譽之陳述乙
    節，應可採信。
五、按因故意或過失，不法侵害他人之權利者，負損害賠償責任
    ，民法第184 條第1 項前段定有明文。又不法侵害他人之身
    體、健康、名譽、自由、信用、隱私、貞操，或不法侵害其
    他人格法益而情節重大者，被害人雖非財產上之損害，亦得
    請求賠償相當之金額，民法第195 條第1 項前段亦有明文可
    參。再按民法上名譽權之侵害非即與刑法之誹謗罪相同，名
    譽有無受損害，應以社會上對個人評價是否貶損作為判斷之
    依據，苟其行為足以使他人在社會上之評價受到貶損，不論
    其為故意或過失，均可構成侵權行為，其行為不以廣佈於社
    會為必要，僅使第三人知悉其事，亦足當之（最高法院90年
    台上字第646 號判例意旨參照）。末按對於所誹謗之事，能
    證明其為真實者，不罰。但涉於私德而與公共利益無關者，
    不在此限，刑法第310 條第3 項定有明文。同理，在因誹謗
    所生之民事侵權行為事件中，倘其誹謗之事為真實，原則上
    雖可據以主張免負侵權行為損害賠償責任，但若其所誹謗之
    事涉於私德而與公共利益無關者，縱其誹謗之事屬實，仍不
    得主張免責。經查：
  (一)本件上訴人確實有向訴外人陳明德陳述「被上訴人以前是當
    妓女，她的3 間房子都是男人供應的，還到處拿男人的錢」
    之不實毀謗被上訴人名譽之言語，既經認定屬實如前，而觀
    之上訴人前開陳述乃意指被上訴人有私生活不檢點、交友複
    雜，並曾從事不名譽之工作，任取男人金錢之情形，非但僅
    涉及被上訴人之私德，與公共利益無關，且其內容按諸一般
    常情，亦確實足以使被上訴人在社會上之評價受到貶損，縱
    上訴人僅對訴外人陳明德為之，依前開說明，上訴人之行為
    均已造成被上訴人名譽權之損害，是被上訴人依據侵權行為
    之規定，請求上訴人賠償名譽受損之損害賠償，自屬有據。
  (二)至上訴人雖一再抗辯渠所以為上揭不當言語，乃係遭被上訴
    人與訴外人即證人陳明德故意串謀陷害上訴人所致，上訴人
    本即無庸負責。否則，亦應依民法第217 條規定，免除上訴
    人之賠償責任云云，惟依舉證責任分配原則，此一有利於上
    訴人之事實，應由上訴人負舉證責任，而上訴人雖提出其自
    行製作之通聯明細（見本院卷第20頁），然由該份通聯明細
    中僅記載其與訴外人陳明德之通話次數及時間，並無法證明
    其係被訴外人陳明德與被上訴人故意串謀陷害而為上開不當
    言論，且本院亦查無上情存在，是其前揭所辯仍難謂可取。
  (三)又被上訴人得請求上訴人賠償名譽權受侵害之損害賠償，已
    如前述，而被上訴人因上訴人所為之本件侵權行為，造成其
    名譽受損，社會上之評價貶抑，其身為女子，且芳齡40有餘
    ，復對外經營早餐店，此一自身形象受損，衡情誠難謂其精
    神上未受有痛苦，是被上訴人主張上訴人應賠償其因名譽權
    受損，致精神上痛苦，所生之精神損害賠償，亦屬有據。按
    不法侵害他人之人格權，被害人受有非財產上損害，請求加
    害人賠償相當金額之慰撫金時，法院對於慰撫金之量定，應
    斟酌實際加害情形、所造成之影響、被害人痛苦之程度、兩
    造之身分地位經濟情形及其他各種狀況，以核定相當之數額
    ，有最高法院47年台上字第1221號、51年台上字第223 號判
    例意旨可資參照。本件依兩造所自承及稅務電子閘門財產所
    得調件明細表（見原審訴字卷第16頁至第21頁、原審簡字卷
    第19頁、第51頁）所示：被上訴人最高學歷為高中畢業，經
    營早餐店，每日營業額約為4 、5 千元，離婚育有1 子，名
    下有多筆不動產；上訴人最高學歷為小學畢業，職業係油漆
    工，每月薪資平均約3 、4 萬元，結婚育有2 子，名下有2
    筆不動產等兩造之身分、地位、經濟能力，並審酌本件事發
    緣由，上訴人行為侵害程度，對被上訴人所造成之損害，暨
    上訴人事後仍極力辯解，不顧被上訴人之感受等一切情狀，
    認被上訴人請求精神慰撫金49萬元尚屬過高，應予核減為6
    萬元，方稱允適。
  (四)從而，被上訴人因本件侵權行為受有之損害為6萬元。
六、上訴人雖又抗辯兩造於另案刑事庭審理時所成立之和解，係
    為該事件所發生之一切糾紛達成和解，意下亦包括本件糾紛
    在內，而於該和解被上訴人尚須給付上訴人3 萬元情況下，
    上訴人自無庸再為本事件作任何賠償云云。然經細繹兩造於
    該刑事案件中所簽署之和解書內容（見原審卷簡字第22頁）
    ，僅記載「茲有乙○○（簡稱甲方）與甲○○（簡稱乙方）
    兩造於民國96年8 月4 日發生爭執而產生訴訟事件，皆因當
    時誤會所產生，今經甲、乙雙方無任何異議與條件下達成雙
    方和解，恐口空無憑，特立此書據為憑（壹式份），順訟
    ！並以現金新臺幣萬元達成雙方和解」等情，且其中所謂
    96年8 月4 日發生爭執而產生之訴訟事件，所指當係上開刑
    事案件乙節，亦可由上開刑事案件之犯罪時點以及兩造目的
    係為能於上開刑事案件審理終結前提出而知，是其目的及內
    容均始終並未敘及本件關於上訴人侵害被上訴人名譽之情事
    ，更難謂已包括本件上訴人應對被上訴人所負之侵害名譽之
    損害賠償責任。是上訴人空言抗辯前揭和解內容已包含本件
    應負之損賠償責任云云，同屬無由，委無可取。
七、上訴人復另主張被上訴人因前揭和解之成立，而負有給付3
    萬元予上訴人之債務，惟被上訴人迄今尚未為之，依法上訴
    人自得以之與本件應負之債務相互抵銷等語；被上訴人則對
    於確實尚有和解債務3 萬元未清償乙節並不爭執，且亦主張
    要抵銷等語（見本院卷第18頁）。按二人互負債務，而其給
    付種類相同，並均屆清償期者，各得以其債務，與他方之債
    務，互為抵銷，民法第334 條定有明文。本件兩造所負債務
    均為金錢債務，且均屆清償期，依其債之性質亦無不能抵銷
    之情事，則上訴人主張被上訴人應給付和解金3 萬元與本件
    損害賠償債權互為抵銷，係屬可採。據此，兩者經抵銷後，
    本件上訴人尚應給付被上訴人之損害賠償為3萬元（6萬元－
    3萬元＝3萬元）。
八、綜上所述，被上訴人本於侵權行為之法律關係，請求上訴人
    給付精神慰撫金在3 萬元之本息部分，為有理由，應予准許
    。其逾此所為請求，為無理由，應予駁回。原審就超過上開
    應准許部分，為上訴人敗訴之判決，並為假執行之宣告，自
    有未洽。上訴意旨就此部分指摘原判決不當，求予廢棄改判
    ，為有理由。至於上開應准許部分，原審判命上訴人給付，
    並為准免假執行之宣告，核無違誤。上訴意旨，就此部分，
    仍執陳詞，指摘原判決不當，求予廢棄，為無理由，應駁回
    其上訴。
九、本件事證已臻明確，兩造其餘之主張、陳述並所提之證據暨
    攻擊、防禦方法，經本院審酌後，認與本判決結果不生影響
    ，爰不再一一論述，附此敘明。
十、據上論結，本件上訴為一部有理由，一部無理由，依民事訴
    訟法第436 條之1 第3 項、第450 條、第449 條第1 項、第
    79條，判決如主文。
中    華    民    國    98    年    3     月    4     日
                  民事第一庭  審判長法  官  李世貴
                                    法  官  高文淵
                                    法  官  黃若美
以上正本證明與原本無異
本件不得上訴
中    華    民    國    98    年    3     月    4     日
                                    書記官  江怡萱


司法院資訊處製作；財團法人民間司法改革基金會備份。
